最高法院民事判決　　　　　　　　　　　　　　　九十三年度台上字第二五九二號
　　上　訴　人　甲○○
　　訴訟代理人　高進發律師
　　被 上訴 人　桃園縣中壢市公所
　　法定代理人　葉步樑
右當事人間請求返還無權占有土地等事件，上訴人對於中華民國九十二年七月三十日
台灣高等法院第二審更審判決（九十二年度上更(一)字第四六號），提起上訴，本院判
決如下：
    主  文
原判決除假執行部分外廢棄，發回台灣高等法院。
    理  由
本件上訴人主張：坐落桃園縣中壢市○○段興南小段第二二七之三一二號土地如第一
審判決附圖所示橙色部分面積十九平方公尺土地，為伊所有，被上訴人無權占有，闢
為桃園縣中壢市○○路道路使用，經伊多方請求出面解決，均不獲置理等情。爰依民
法第七百六十七條之規定，先位聲明：求為命被上訴人將系爭土地上之柏油剷除回復
原狀後返還予伊，並給付伊新台幣（下同）十八萬一千零八十八元及自民國八十八年
二月七日起至返還土地日止，按月給付伊三千零四十元之判決（上訴人超過上開金額
之請求部分，經第一審判決其敗訴，未據其聲明不服）。備位聲明：求為命被上訴人
給付伊四百二十五萬六千元並加計法定遲延利息之判決。
被上訴人則以：伊於六十一、二年間為拓寬桃園縣中壢市○○路，曾多次與地主協商
並達成價購之協議後，已依照協議發放土地及需拆除房屋之補償金予各地主始予動工
，上訴人竟於已領取補償款完畢後，利用伊因行政疏失漏未請求所有權移轉登記，及
發放補償款之資料因年代久遠大部分資料已不復保存之機會，指伊無權占有土地，有
違誠信。又上訴人如未同意伊收購系爭土地，伊豈能拆除系爭土地上屬於上訴人所有
之地上物即菜圃，並闢建為道路供公眾通行逾二十餘年？且開闢道路迄已逾二十年，
上訴人未有任何阻止伊繼續占有之行為，系爭土地自有公用地役權關係存在。另上訴
人備位聲明之請求屬公法上之爭議，應循行政爭訟之程序為之，上訴人於普通法院請
求辦理徵收及發給補償費，於法不合等語，資為抗辯。
原審將第一審所為上訴人勝訴部分判決予以廢棄，改判駁回其訴，無非以：上訴人主
張：系爭土地目前仍登記為伊所有，被上訴人於六十二年間起將系爭土地闢為道路即
桃園縣中壢市○○路，供公眾通行等情，為被上訴人所不爭，並有土地登記簿謄本、
所有權狀及地價證明書為證，並經第一審至現場勘驗暨囑託桃園縣中壢地政事務所測
量屬實，有勘驗筆錄及複丈成果圖可稽。惟按私有土地實際供公眾通行數十年之道路
使用，公法上應認為已有公用地役關係存在，其所有權之行使應受限制，土地所有人
不得違反供公眾通行之目的而為使用。查被上訴人於六十二年間為拓寬桃園縣中壢市
○○路而將系爭土地闢建為道路，系爭土地實際上既自六十二年間起迄今已供公眾通
行數十年，成為桃園縣中壢市○○路之道路，其土地所有權縱仍為上訴人私人所保留
，其所有權之行使，揆之上開說明，仍應受限制，應認為已有公用地役關係存在，土
地所有人即上訴人自不得違反供公眾通行之目的而為使用，且公用地役關係之對象又
係不特定之公眾，其通行僅屬公用地役關係之反射利益，被上訴人將系爭土地闢建為
道路適法與否，屬公法上之爭議，應循行政爭訟之程序為之，要無私法上無權占有之
問題。是上訴人依民法第七百六十七條之規定，向普通法院提起民事訴訟，請求被上
訴人將系爭土地上之柏油剷除回復原狀後返還與伊，並按月給付相當於租金之損害金
，不應准許。又系爭土地既已有公用地役關係存在，上訴人對系爭土地既已無從自由
使用收益，形成因公益而特別犧牲其財產上之利益，國家自應依法律之規定辦理徵收
補償，各級政府如因經費困難，不能對系爭土地全面徵收補償，有關機關亦應訂定期
限籌措財源逐年辦理或以他法補償其損失，固經司法院大法官會議釋字第四○○號解
釋在案，惟既成道路之使用既係公法上之公用地役關係，其補償自屬公法上之權利義
務關係，此公用地役關係存續時，其補償與否屬公法上之爭議，應循行政爭訟之程序
為之，上訴人於普通法院請求辦理徵收及發給補償費，於法不合，應予駁回等詞，為
其判斷之基礎。
按供公眾通行之私有土地，具有公共用物性質之公用地役法律關係，除須為供不特定
之公眾通行所必要；且須年代長久而未曾中斷之外，並須土地所有權人怠於行使權利
，未為異議或為阻止之要件。本件上訴人於原審一再主張本件被上訴人強行將系爭土
地開闢為道路云云，則上訴人於被上訴人占用系爭土地，開闢為中美路時，上訴人有
無為異議或阻止情事？上訴人是否已同意系爭道路供為闢建道路，僅未同意價購金額
按公告地價計算而已，凡此均與系爭土地之供公眾通行是否成立公用地役關係，上訴
人對系爭土地之所有權應否受限縮；被上訴人是否無權占用，所關頗切，原審未遑推
闡明晰，明白認定，遽以上開情詞為上訴人敗訴判決，自嫌速斷，又本件先位之訴既
應予廢棄發回，則其備位之訴自應併予發回，上訴論旨，指摘原判決關於敗訴部分為
不當，求予廢棄，為有理由。
據上論結，本件上訴為有理由。依民事訴訟法第四百七十七條第一項、第四百七十八
條第二項，判決如主文。
中　　　華　　　民　　　國　　九十三　　年　　 十二 　　月　　二十三　　日
                              最高法院民事第七庭
                                  審判長法官  許　朝　雄
                                        法官  謝　正　勝
                                        法官  劉　福　來
                                        法官  鄭　玉　山
                                        法官  吳　麗　女
      右正本證明與原本無異
 　　　　　                              　　　書  記  官
中　　　華　　　民　　　國　　九十四　　年　　　一　　　月　　　五　　　日
                                                                        Ｌ
